臺灣高等法院刑事判決
111年度上易字第203號
上  訴  人  
即自訴人    光宇應用材料股份有限公司
            限公司)
            何英志
共      同  楊斯惟律師
自訴代理人  王森榮律師
被      告  林冠妤

            劉良榮

共      同
選任辯護人  宋正一律師
            王健珉律師
上列上訴人因被告妨害名譽案件，不服臺灣臺北地方法院110年
度自字第13號，中華民國110年12月10日第一審判決，提起上訴
，本院判決如下：
    主  文
上訴駁回。
    理  由
一、自訴意旨摘要如下：被告林冠妤、劉良榮明知或可得而知自
    訴人光宇應用材料股份有限公司（原名：光宇材料股份有限
    公司，下稱光宇公司）向光洋應用材料科技股份有限公司（
    下稱光洋公司）購買台南市○○區○○段00○00地號土地、坐落
    於台南市○○區○○段○號0-0、0-0之建物（下稱本案房地）之
    價格與市場行情並無不合。竟基於貶損光宇公司以及自訴人
    即光宇公司董事長何英志名譽之犯意聯絡，於民國110年1月
    22日寄發黑函（下稱B函，即附件三）給光宇公司監察人古
    美玲、經濟部、金融監督管理委員會證券期貨局（下稱證期
    局）、臺灣證券交易所股份有限公司（下稱證交所）、財團
    法人中華民國證券櫃檯買賣中心（下稱櫃買中心）、聯華電
    子股份有限公司董事長洪嘉聰、迅捷投資股份有限公司董事
    長關鈞、焱元投資股份有限公司董事長林文清、光洋公司前
    董事長馬堅永等人，誣指光宇公司購地價格偏離市場行情，
    以及何英志涉犯背信罪，造成光宇公司、何英志名譽受損。
    因認林冠妤、劉良榮均涉犯刑法第310條第2項之加重誹謗罪
    嫌。
二、自訴人認被告林冠妤、劉良榮涉有前述罪嫌，無非係以三禾
    法律事務所109年11月26日函（下稱A函，如附件一）、CTWA
    NT109年8月19日報導（下稱CTWANT報導，如附件二）、林冠
    妤、劉良榮所寫110年1月22日函（下稱B函，如附件三）、
    經濟部商工登記公示資料查詢服務結果（光宇公司資料）、
    劉良榮聲請選派檢查人之民事聲請狀、109年8月12日民事陳
    報狀、光宇公司民事陳述意見狀、民事聲請補充理由㈠狀、
    何英志與楊培傑LINE對話紀錄、光宇公司109年度股東會議
    議事錄、光宇公司董事會議事錄目錄（第1-1至3-8屆）、蘋
    果日報110年1月19日報導、臺灣臺南地方檢察署檢察官110
    年度營偵字第650號不起訴處分書、林冠妤於光宇公司109年
    度股東會提問內容譯文、光宇公司109年及110年股東會會議
    錄音為其主要論據（原審卷1第15-63、349-427頁，卷2第18
    7-215、279頁）。自訴人上訴意旨並未提出新證據，僅補充
    理由謂：被告林冠妤、劉良榮所寫110 年1 月22日函（原審
    稱B函）價格是否過高及被告原審所提出證據資料，這個都
    是事後才提出的。資料提出的過程也有惡意輕率的情形，又
    被告身為股東可以依照關於公司內部股東會或董事會決議內
    部程序，查清取得這個部分的購入價格。但是被告在原審提
    出被證1 至4 資料認為已經盡善良管理人義務。這個部分原
    判決自訴人認為原判決率斷，被告提出過程是顯然有重大過
    失。再來，被告林冠妤、劉良榮所寫110 年1 月22日函（原
    審稱B 函）被告所述內容不是只有講價格過高事實上還有講
    何英志非常高購買不動產涉犯背信罪云云。事實上何英志有
    何價差及價差利益放入自己口袋而涉犯背信？這個從被告林
    冠妤、劉良榮所寫110 年1 月22日函（原審稱B 函）中沒有
    見任何有舉證說明，原審就被告就這個部分沒有任何說明。
    以這樣說價格過高認為何英志涉犯背信，這個部分被告沒有
    盡到查證義務。最後，被告林冠妤、劉良榮所寫110 年1 月
    22日函（原審稱B函）內容不是意見表達而是事實陳述，縱
    令如原判決認定是意見陳述跟事實陳述共存，自訴人認為沒
    有為善意發表言論之適用云云。
三、本件被告二人均堅決否認有自訴人所指之犯行，被告林冠妤
    辯稱：我是光宇公司股東，我是為了股東權益而發函，110 
    年1 月22日我有寄B 函給上開人等，目的是為了維護我自己
    的股東權益，並不是要毀損光宇公司跟何英志名譽，我寄送
    的對象是公司監察人跟大股東等，我們身為公司股東，我不
    會損害公司的權益等語。被告劉良榮辯稱：我發B 函目的是
    為了維護我自己股東權益，我不是要毀損何英志及光宇公司
    的意思，當時是為查清楚本案房地價格等語。經查：
　㈠下列事項，自訴人、被告林冠妤、劉良榮及其辯護人均不爭
    執，且有下述證據為證，堪認應屬事實：
　⒈被告林冠妤曾於103年到105年間先後以自然人身分，以及光
    宇公司法人董事薩摩亞商AKITA ASIA LIMITED公司代表人身
    分，擔任光宇公司董事（見光宇公司登記資料卷）。光宇公
    司前董事長李隆晉於107年11月9日上午9時召開董事會，因
    應台南建廠計畫，決議辦理不動產購置作業，標的物為台南
    市○○區○○段地號00、00、00、00、00土地，約6,141.82坪；
    台南市○○區○○段○號0-0之建物，約3,337坪，土地考量長興
    不動產估價師聯合事務所不動產估價報告等因素，每坪購價
    不超過80,000元（未稅），建物參考歐亞不動產估價師聯合
    事務所不動產估價報告等，每坪購價不超過68,000元（未稅
    ），土地及建物總購價不超過7.19億元，購地事宜由董事長
    全權處理（見光宇公司第三屆第七次董事會議事錄，原審卷
    1第167-175頁；長興不動產估價師聯合事務所不動產估價報
    告，原審院卷1第177-221頁；歐亞不動產估價師聯合事務所
    不動產估價報告、補充意見書，原審卷2第461-502頁）。光
    洋公司於107年11月9日17時31分4秒在公開資訊觀測站公告
    其董事會決議處分不動產之相關訊息，內容略以：以每坪78
    ,000元之價格出售台南市○○區○○段地號00(部分)、00(部分)
    、00、00、00土地給新創環保科技股份有限公司（下稱新創
    公司，見公開資訊觀測站歷史重大訊息，原審卷1第223-227
    頁）。
　⒉光洋公司於107年11月9日17時31分28秒在公開資訊觀測站公
    告其董事會決議處分不動產之相關訊息，內容略為：⑴標的
    物之名稱及性質:土地：台南市○○區○○段地號00(部分)、00(
    部分)、00(部分)、00、00(部分)土地；建物：坐落於台南
    市○○區○○段○號0-0、0-0之建物。⑵事實發生日:107/11/9~10
    7/11/9。⑶交易單位數量、每單位價格及交易總金額:土地面
    積:合計20,303.55平方公尺，折合約6,141.82坪（實際面積
    以地政機關辦理合併分割後於登記簿所載土地面積為準）；
    土地每單位價格:每坪約新台幣78,000元（稅外加）；土地
    交易總金額：約新台幣479,061,960元（稅外加）；建物面
    積：合計11,155.61平方公尺，折合約3,374.57坪；其中建
    號6-4為11,033.04平方公尺，折合約3,337.49坪；建號6-2
    為122.57平方公尺，折合約37.08坪；建物每單位價格:每坪
    約新台幣65,265元（稅外加）；建物交易總金額：約新台幣
    220,242,000元（稅外加）；本交易總金額：約新台幣699,3
    03,960元（稅外加）。⑷交易相對人及其與公司之關係:交易
    相對人：光宇材料股份有限公司；與本公司之關係：無。⑸⑹
    ⑺⑻【略】。⑼本次交易之決定方式（如招標、比價或議價）
    、價格決定之參考依據及決策單位:本次交易決定方式：議
    價；價格決定之參考依據：參考市場行情及專業鑑價機構之
    鑑價報告；決策單位：審計委員會審議通過後提請董事會決
    議之。⑽專業估價者事務所或公司名稱及其估價金額:專業估
    價者事務所或公司名稱:京瑞不動產估價師聯合事務所；土
    地估價總金額:新台幣135,120,040元；建物估價總金額:新
    台幣220,129,564元。⑾至【略】（見公開資訊觀測站歷史
    重大訊息，原審卷1第229-233頁）。
　⒊光洋公司與光宇公司於107年11月9日簽立本案房地之不動產
    買賣契約書，土地總價479,061,960元，建物總價220,242,0
    00元，但約定測量後面積有變時即增減價額。其後於108年3
    月19日、9月9日分別為第一、二次增補協議（見不動產買賣
    契約書、增補協議書，原審卷1第237-257、259、261-265頁
    ）。又光宇公司官網於107年11月28日公告何英志為新任董
    事長，經濟部於107年12月7日核准何英志擔任光宇公司之董
    事長。何英志擔任董事長後，有關本案房地之購買事宜均由
    其決策並執行，之後於108年11月11日完成本案房地之買賣
    ，取得本案房地所有權（見經濟部商業司商工登記公示資料
    查詢服務，原審卷2第223頁；本案房地所有權狀，同卷第45
    3-459頁；光宇公司官網資料，原審卷3第77-79頁；光宇公
    司登記資料卷）。光宇公司刊登於109年8月21日經濟日報A1
    0版之董事會公開聲明提及：「前經營團隊以虛假交易及不
    實財報之方式淘空公司的打擊下，險於2018年年底破產倒閉
    。所幸現任經營團隊引進策略股東挹注資金，才得以在2019
    年1月開始購地建廠」（109年8月21日經濟日報A10版之光宇
    公司董事會公開聲明，原審院卷2第87頁）。
  ⒋被告劉良榮委任三禾法律事務所，於109年11月26日發出如附
    件一所示之函文（下稱A函）給證期局等人（原審卷1第15-3
    7頁）。A函第3頁引用如附件二之CTWANT報導，但報導中「
    ，但彰銀對照抵押品土地鄰近地區成交價仍符合行情，且目
    前還款正常。避免發生爭議」、「2013年成立的光宇材料，
    為一家生產廢棄物再製的二氧化矽粉末，可應用於鞋材、輪
    胎、塗料、電子等產業，讓廢砂漿可循環再利用的公司。該
    公司實收資本額約9億元，股東大有來頭，股市聞人林滄海
    、賈文中，以及聯電投資旗下迅捷投資都名列其中。光宇材
    料小股東指出，」等2段文字，函中均以「…」代替（見CTWA
    NT報導，原審卷2第313-315頁【註：原自訴人所提之報導列
    印不全，原審卷1第39-41頁】）。被告林冠妤、劉良榮於11
    0年1月22日寄發B函給光宇公司監察人古美玲等人（原審院
    卷1第43-57頁）。本案房地所屬之柳營科技工業區暨環保園
    區全區，106-108年間，園區內土地（不含本案土地）不動
    產交易實價登錄區間為每坪19,818元至49,997元間（原審卷
    1第305-322頁）。嗣被告劉良榮於109年間，向臺灣臺南地
    方法院（下稱臺南地院）聲請選派檢查人（109年度司字第2
    4號），查核光宇公司購入本案房地是否涉嫌非常規交易，
    並於書狀中記載，林冠妤、劉良榮曾希望以每股40元以上之
    價格賣出持股（原審卷1第349-400頁）。該案於110年6月1
    日經該院裁准，並選派黃博信會計師為光宇公司之檢查人，
    檢查「光宇公司向光洋公司購入土地及建物之交易、光宇公
    司以上開土地及建物建置循環經濟標準示範廠區及購置設備
    相關交易之評估報告、交易文件、經理部門之簽呈、董事會
    議案與議事錄、借款文件及設定借款擔保文件等資料」，光
    宇公司抗告後，經臺南地院於110年10月20日以110年度抗字
    第80號裁定駁回而確定（109年度司字第24號、110年度抗字
    第80號民事裁定，原審卷2第233-254頁，卷3第85-91頁，並
    經原審調取該案電子卷證核閱無誤）。
　㈡自訴意旨雖指，上開B函內容指謫光宇公司以不合常規之高價
    購買本案房地，何英志涉有背信罪嫌，足以使人認為光宇公
    司經營不善，影響投資人對光宇公司之信心與商譽，也貶損
    何英志之評價。又被告林冠妤曾擔任光宇公司之董事，應可
    知悉光宇公司購買本案房地之始末，卻為不實指控，顯有惡
    意。再被告林冠妤、劉良榮明知光宇公司購買本案房地是前
    任董事長李隆晉決定，何英志接任後只是接手執行，若有不
    法，為何未指謫前任董事長李隆晉及經營團隊。此外，CTWA
    NT報導已經明確記載彰化銀行認為光宇公司申貸購買本案房
    地之價格符合行情，被告林冠妤、劉良榮既已看過該篇報導
    ，並引為A函之內容，竟仍為B函之不實指控，並寄發B函給
    古美玲以外之證期局、證交所等，若真要維護股東權益，應
    逕向檢調提出檢舉或告發，顯見他們目的不在此，而是為了
    封鎖光宇公司融資管道，逼迫光宇公司以每股40元之高價買
    回他們所持之股份，足認有誹謗故意云云。然查：
　⒈被告林冠妤雖曾於103-105年間先後擔任光宇公司之董事，但
    並無證據可以證明，光宇公司購買本案房地之期間，被告林
    冠妤有在光宇公司任職或參與決策，自無從認定被告林冠妤
    知悉光宇公司購買本案房地之始末。又公司法第214條第1項
    規定，繼續6個月以上，持有已發行股份總數百分之一以上
    之股東，得以書面請求監察人為公司對董事提起訴訟。被告
    林冠妤、劉良榮既為光宇公司之股東，自有權寄發B函給光
    宇公司監察人古美玲，請求她對光宇公司當時之董事長即何
    英志提起訴訟，此乃合法行使股東之權利，自不能以行使股
    東權利之行為，遽謂被告林冠妤、劉良榮行使股東權利係在
    毀損光宇公司、何英志名譽。又被告林冠妤、劉良榮雖不否
    認知悉CTWANT報導已經明確記載彰化銀行認為光宇公司申貸
    購買本案房地之價格符合行情，但新聞報導無非僅為眾多消
    息來源之一，亦不能謂有此新聞，就必然等於光宇公司購買
    本案房地全無不法之可言。再上開B函雖同時寄發副本給古
    美玲以外之人，但被告林冠妤、劉良榮均供稱，僅是為了請
    主管機關、光宇公司大股東注意此事以維護股東權益，而這
    些副本收件人包含證期局、證交所、櫃買中心、投資光宇公
    司之公司董事長以及光洋公司，衡情亦係在督促其他相關主
    管機關，監察公司及董事長上開行為有無不法情事而已，自
    難謂有何誹謗之犯意可言。
  ⒉被告林冠妤、劉良榮如何行使權利、對誰行使、是否向偵查
    機關檢舉或告發，與寄發B函是否構成刑法誹謗犯行，顯屬
    二事，更無必然性。又被告林冠妤、劉良榮身為股東，本有
    權出售所持有之股份，縱曾表示希望以每股40元之價格賣出
    持股，亦不違常情，自不能以此即認林冠妤、劉良榮寄發B
    函行使股東權利之行為就是意在誹謗光宇公司、何英志。況
    光宇公司向光洋購買台南市○○區○○段00○00地號土地、坐落
    於台南市○○區○○段○號0-0、0-0之建物本案房地，既係事實
    ，則被告林冠妤、劉良榮寄發B函，督促相關主管機關詳查
    交易過程有無不法，自亦難謂有何誹謗之可言。
　㈢自訴人上訴意旨指稱，被告林冠妤、劉良榮故意忽略光洋公
    司以每坪78,000元之價格販售本案房地相鄰之土地給新創公
    司，以及精鋼精密科技股份有限公司以每坪75,000元出售本
    案房地相鄰之土地，顯見光宇公司以每坪78,000元購買本案
    土地之價格符合常情，且被告林冠妤、劉良榮於寄發B函前
    ，未向彰化銀行查證，又未循內部流程向光宇公司取得購買
    本案房地之決策過程相關資料，即貿然寄出B函，更未於B函
    中說明何英志背信之具體事實及提出證據資料，顯有惡意且
    未盡查證義務，沒有為善意發表言論之適用云云。然查：
  ⒈B函中所載內容，是經被告林冠妤、劉良榮自行查閱內政部不
    動產交易實價查詢服務網之交易狀況、光洋公司重大訊息、
    財報、光宇公司刊登於109年8月21日經濟日報A10版之董事
    會公開聲明，以及光宇公司109年度股東常會議事錄後，始
    認為光宇公司在何英志之授意下，以非常規之高價購入本案
    房地，顯然違背忠實義務，導致光宇公司受有重大損害，涉
    有背信罪嫌（原審卷3第119頁），並有上開證據為佐（見不
    爭執事項⒋⒎⒒，原審卷1第425-427、435-473頁），顯見被告
    林冠妤、劉良榮所辯，確有所本。又本件光宇公司購買本案
    房地之價格，確實高於前述不動產交易實價查詢結果所顯示
    之周邊房地交易價格，以及光洋公司重大訊息中所揭示之本
    案房地估價。再參酌光宇公司當時之營運狀況不佳，卻購買
    高額不動產，當然可能使股東產生光宇公司是否有非常規交
    易、何英志是否違背忠實義務而淘空公司之疑慮。是被告林
    冠妤、劉良榮上開所為，亦屬股東之合理懷疑。況被告林冠
    妤、劉良榮以相同主張及證據資料，依照公司法第245條第1
    項之規定聲請臺南地院選派檢查人，檢查光宇公司購買本案
    房地及其他事項，經臺南地院實質審核林冠妤、劉良榮所提
    出之事證、理由及必要性之說明後，始核准在案，已如前述
    （即不爭執事項⒓），更彰顯被告二人所辯確實可信。
  ⒉本件經原審命自訴人提出光宇公司購買本案房地之內部決策
    與執行文件，自訴人僅提出卷內已有之董事會議事錄、不動
    產買賣契約書等資料，但對於光宇公司如何與光洋公司議價
    、最終價格如何決定、何英志如何執行該購地案、如何簽署
    本案房地買賣契約之第一、二次增補協議等內部資料均未提
    出，有原審準備程序筆錄（原審卷2第347頁）、110年10月2
    5日刑事陳報狀（原審卷2第381-502頁）為證。由是可見，
    即令依原審法院命自訴人提出上開證據，自訴人都拒不提供
    內部資料，又如何期待自訴人會提供資料給僅為股東之被告
    林冠妤、劉良榮。是自訴人被告稱林冠妤、劉良榮可循內部
    流程向光宇公司取得購買本案房地之決策過程相關資料云云
    ，顯然完全不可採信。
  ⒊光洋公司雖曾於107年11月9日，在公開資訊觀測站公告，其
    董事會決議，以每坪相同價格販售本案房地相鄰之土地給新
    創公司，以及精鋼精密科技股份有限公司（下稱精鋼公司）
    於109年3月9日，在公開資訊觀測站公告，其董事會決議以
    每坪75,000元，出售本案房地相鄰之土地（原審院卷2第121
    頁），但光洋公司與新創公司之購地案迄未履行，為自訴人
    所不爭執，是否最終成交價即每坪75,000元尚有疑問。又精
    鋼公司出售土地案之時間距離光宇公司購買本案房地已時隔
    1年多，交易環境大有不同，可否作為認定光宇公司購地符
    合常情之依據，同有疑慮。因此，即不能苛求被告林冠妤、
    劉良榮於寄發B函前，必須窮盡一切調查之能事始能為之。
    又縱使被告二人知有前述光洋公司與新創公司之購地案，以
    及精鋼公司出售土地之資訊，法律上也不能禁止股東就他們
    就所蒐集之資料予以取捨後，認為光宇公司高價購買本案房
    地較為可信而寄發B函請求相關主管機關詳查有無涉及不法
    情事。至被告林冠妤、劉良榮雖坦承未向彰化銀行查證（原
    審卷2第349頁），但光宇公司向彰化銀行申貸之資料，以及
    彰化銀行對於本案房地價值之估價，均屬光宇公司、彰化銀
    行之內部資料，本不可能任意提供給無關之第三人，縱使被
    告林冠妤、劉良榮向彰化銀行查證，彰化銀行也不可能將此
    種非屬被告二人之交易資料，任意提供給被告二人。況依被
    告林冠妤、劉良榮所提證據資料，已足認被告二人有相當理
    由確信所述為真實，並非故意捏造虛偽事實，也非因重大的
    過失或輕率而致其所陳述與事實不符。是自訴人上訴意旨主
    張，被告二人有未盡查證之義務云云，也無理由。　　
　㈣自訴人上訴意旨雖稱，B函之內容僅屬意見表達，不適用刑法
    第311條規定云云。惟被告林冠妤、劉良榮之所以寄發B函，
    係認為光宇公司有不合常規之交易，故董事長何英志涉有背
    信罪嫌，乃係以被告二人所認知之事實為基礎而評論，同時
    含有陳述事實與發表意見之成分。又事實陳述與意見表達本
    未盡相同，前者具有可證明性，後者乃行為人表示自己之見
    解或立場，屬主觀價值判斷之範疇，無所謂真實與否，在民
    主多元社會，對於可受公評之事，即使施以尖酸刻薄之評論
    ，仍受憲法之保障，況被告又係身為股東，對公司及董事長
    行為之合法性與否予以質疑，既係有所本，又係股東之權利
    ，自難謂有何構成誹謗罪之可言。光宇公司既為資本額20億
    元之股份有限公司，並非小型企業，而公司之決策除攸關投
    資人、股東、利害關係人權益外，也會牽動整體交易秩序與
    經濟發展，應可認涉及公共利益，亦應受到較大程度之公眾
    檢驗或民主機制之制衡，屬於可受公評之事。故股東乃至於
    社會大眾之評論，本於保障言論自由及維護公共利益之觀點
    ，應保障此種意見發表不受刑罰制裁。B函內容對於光宇公
    司、何英志而言，雖屬負面評價，足使其等感到不快而影響
    其名譽。惟行為人雖不能證明言論內容為真實，但依其所提
    證據資料，認為行為人有相當理由確信其為真實者，即不能
    以誹謗罪之刑責相繩(司法院釋字第509號解釋參照)。本件
    被告林冠妤、劉良榮所為之上開言論，除了是行使股東權益
    外，也同時有維護光宇公司免遭淘空之公共利益，並非純粹
    無端謾罵或杜撰虛偽之事實。況被告二人所為，亦係有所本
    ，且與其所據事實具有緊密關聯性，自有相當理由確信所述
    為真實，復未超出行使股東權之合理範圍，則參照上開司法
    院釋字第509號解釋意旨，自難以誹謗罪之刑責相繩。至自
    訴人其餘上訴意旨之主張，無非係徒憑已意，曲解刑法誹謗
    罪之構成要件，且所主張之論述復與誹謗罪之構成要件並無
    相當關連性，自毋庸贅予論駁。
　㈤綜上證據及理由，本件被告二人係就事實而為陳述，被告二
    人寄發B函之行為，又非以毀損光宇公司、何英志之名譽為
    唯一目的，且B函內容之內容亦係有所本，並非虛偽杜撰或
    空穴來風之事。是本件依被告二人B函所提之證據資料，已
    足認為被告二人有相當理由確信其二人懷疑者為真實，即不
    能以誹謗罪之刑責相繩。從而，原審判決以被告二人上開所
    為，不構成自訴人所指之加重誹謗罪，而為被告二人均無罪
    之判決諭知，認事用法並無違誤。自訴人上訴意旨並未提出
    其他證據，用以證明被告二人有故意毀損自訴人名譽之舉證
    責任，徒謂原審判決認事用法有所違誤云云，並無理由，自
    應予以駁回。　
據上論斷，應依刑事訴訟法第368條，判決如主文。
中　　華　　民　　國　　111 　年　　5 　　月　　4 　　日
                  刑事第十九庭  審判長法　官  曾淑華
                                      法　官  李殷君
                                      法　官  陳文貴
以上正本證明與原本無異。
不得上訴。
                                      書記官  俞妙樺
中　　華　　民　　國　　111 　年　　5 　　月　　4 　　日